臺灣高雄地方法院刑事判決
111年度訴字第612號
公  訴  人  臺灣高雄地方檢察署檢察官
被      告  劉碧淑


指定辯護人  本院公設辯護人黃文德  
上列被告因偽造有價證券等案件，經檢察官提起公訴（111年度
偵字第13561號），本院判決如下：
    主  文
丙○○犯偽造有價證券罪，累犯，處有期徒刑壹年玖月，偽造之票
號TH356249號本票壹紙，沒收；又犯行使偽造私文書罪，累犯，
處有期徒刑伍月，如易科罰金，以新臺幣壹仟元折算壹日，偽造
之鍾佩儒署名壹枚，沒收。
    事  實
一、丙○○因有金錢需求欲向乙○○借款，竟意圖為自己不法之所有
    暨意圖供行使之用，基於偽造有價證券及詐欺取財之犯意，
    於民國98年10月20日某時，在臺東地區某處，未經其女鍾佩
    儒之同意，即冒用鍾佩儒名義，偽造鍾佩儒之署名、盜蓋鍾
    佩儒印文於附表編號1所示之面額新臺幣（下同）50萬元本
    票1紙而偽造有價證券後，旋於翌日某時，在不詳地點向乙○
    ○佯稱該本票係鍾佩儒所簽發，並代理鍾佩儒向乙○○借款，
    而以前揭本票為擔保向乙○○行使，致乙○○陷於錯誤，以為該
    本票為鍾佩儒所簽發，而借款50萬元予丙○○，並依丙○○指示
    匯款48萬元（已預扣利息2萬元）至其子鍾秉修（另經檢察
    官不起訴處分，經再議後發回偵查中）名下之臺灣中小企業
    銀行00000000000號帳戶，而受有損害。
二、嗣因乙○○認為先前丙○○提供其子鍾秉修所有之高雄市○○區○○
    段0000地號土地及座落及上之3564建號建物予以設定抵押之
    擔保性不足，要求丙○○再提供本票擔保借款，丙○○竟另行起
    意，基於偽造及行使偽造私文書之犯意，於99年3月間某日
    ，在不詳地點，未經鍾佩儒之同意，即冒用鍾佩儒名義，偽
    造鍾佩儒之署名、盜蓋鍾佩儒印文於附表編號2所示之本票1
    紙而偽造私文書（因未記載發票日，欠缺本票絕對應記載事
    項，而不具本票之效力），並持以向乙○○行使，足以生損害
    於鍾佩儒、乙○○。嗣因丙○○未能如期還款，經乙○○以鍾秉修
    偽造如附表所示2張票據提出告訴，嗣因檢察官認丙○○涉嫌
    偽造前揭票據，而於111年1月12日傳喚丙○○到庭，經丙○○坦
    承前揭票據為其所偽造，而查悉上情。
三、案經臺灣高雄地方檢察署檢察官自動檢舉偵查起訴。
    理  由
一、本判決下開所引具有傳聞證據性質之證據資料，經檢察官、
    被告及辯護人於審理時均同意作為證據使用（見本院卷第66
    、109頁），是其縱無刑事訴訟法第159條之1至第159條之4
    或其他傳聞法則例外之情形，亦經本院審酌該證據作成之情
    況，既無違法取得情事，復無證明力明顯過低等情形，以之
    作為證據為適當，應認為均有證據能力。
二、上開事實，業據被告丙○○於偵查中及本院審理時均坦承不諱
    （見他卷第73至75頁、偵卷第29至32頁、本院卷第109頁）
    ，核與證人乙○○、鍾佩儒、鍾秉修於偵查中之證述相符（見
    他卷第50、64頁，偵卷第30至31頁），並有如起訴書附表所
    示票據2張、臺灣中小企業銀行博愛分行109年7月31日(109)
    博愛字第88號函暨所附鍾秉修帳戶之交易明細、土地及建物
    登記謄本、抵押權設定契約書在卷可稽（見他卷第5、7、92
    至93頁，本院卷第123至150頁），足徵被告之任意性自白均
    與事實相符，而堪採信。從而，本件事證明確，被告犯行均
    堪認定，應依法論科。
三、論罪科刑
  ㈠按，行使偽造之有價證券以使人交付財物，本即含有詐欺之
    性質，如所交付之財物，即係該證券本身之價值，其詐欺取
    財仍屬行使偽造有價證券之行為，固不另論以詐欺取財罪；
    但如行使該偽造之有價證券係供擔保而借款，則其借款行為
    已屬行使偽造有價證券以外之行為，應再論以詐欺取財罪。
    查，被告偽造如附表編號1所示本票是為供借款之擔保，業
    據被告於偵查中供述明確（見偵卷第31頁），依前揭說明，
    除成立偽造有價證券外，同時構成詐欺取財罪甚明。
　㈡次按，本票、支票均為要式證券，應記載發票年、月、日，
    此係本票、支票應記載之事項之一，如未記載，其票據當然
    無效，此觀票據法第120 條第1 項第6 款、第125 條第1 項
    第7 款、第11條第1項之規定自明；則未記載發票日期之本
    票或支票，因欠缺票據法上規定應記載之事項，固不認其具
    有票據之效力，而不得視為有價證券，惟依其書面記載，如
    足以表示由發票人無條件付款之文義，仍不失為具有債權憑
    證性質之私文書（最高法院101 年度台上字第5460號判決意
    旨參照）。查，附表編號2所示本票並未記載發票日，依票
    據法第11條第1 項規定及前揭說明，該票據無效，惟該「本
    票」上仍有「發票人」、「無條件擔任兌付」或「憑票支付
    」等文字，於經濟活動中應足以擔保法律關係之存在，而表
    彰鍾佩儒願擔保債務之意思，縱非合法之票據，仍屬刑法上
    之私文書甚明。
 ㈢核被告所為，事實部分，係犯刑法第201 條第1項之偽造有價
   證券及同法第339 條第1 項之詐欺取財罪；事實部分，係犯
   刑法第216 條、第210條之行使偽造私文書罪。被告於附表編
   號1 所示之本票上偽造被害人鍾佩儒之署名及盜蓋印文，均
   為偽造有價證券之部分行為，暨其偽造本票後又持以交付予
   乙○○而行使之低度行為，為偽造有價證券之高度行為所吸收
   ，不另論罪。再被告偽造如附表編號2所示鍾佩儒之署名及盜
   蓋其印文，為偽造私文書行為之階段行為；又偽造私文書後
   復持以行使，其偽造私文書之低度行為應為行使之高度行為
   所吸收，不另論罪。另被告偽造如附表編號1所示之本票交予
   吳安成佯為借款之擔保，以利其達成詐取借款之目的，係屬
   一行為觸犯數罪名之想像競合犯，應依刑法第55條之規定，
   從一重論以偽造有價證券罪。被告所犯上開2罪，其犯意各別
   、行為互殊，應分論併罰。又被告如附表編號2所示僅成立刑
   法第216條、第210條之行使偽造私文書罪，起訴書第2頁之所
   犯法條同為如此之記載，故起訴書第3頁記載此部分犯行為行
   使偽造私文書與詐欺取財罪嫌之想像競合犯，應有誤會，其
   中之「詐欺取財罪嫌」應屬贅載。
 ㈣被告前因業務侵占罪，經臺灣高等法院高雄分院以96年度上訴
   字第2193號判處有期徒刑5 月確定，於97年12月17日易科罰
   金執行完畢，有臺灣高等法院被告前案紀錄表在卷可稽。其
   於受徒刑之執行完畢後，5 年內故意再犯偽造如附表編號1 
   、2 所示偽造有價證券罪與行使偽造私文書罪，均為有期徒
   刑以上之罪，為累犯。本院審酌被告前案與本案同為財產犯
   罪，且於前案執行完畢後未滿1年、1年餘旋再犯本案，足見
   其無視國家法令，未因前案之刑罰執行而心生警惕，對刑罰
   之反應力薄弱，衡其犯罪情節，亦無適用累犯加重規定時，
   超過其所應負擔罪責之情事，爰就被告所犯上開2罪，均依刑
   法第47條第1 項規定，加重其刑。
 ㈤按，偽造有價證券罪之法定刑為「3 年以上10年以下有期徒刑
   ，得併科3 千元以下罰金」，然同為偽造有價證券之人，其
   原因動機不一，犯罪情節未必盡同，或有專以偽造大量之有
   價證券販售圖利，甚或僅止於作為清償債務之擔保或清償債
   務之用，其偽造有價證券行為所造成危害社會之程度自屬有
   異，法律科處此類犯罪，所設之法定最低本刑卻同為「3 年
   以上有期徒刑」。於此情形，得依客觀之犯行與主觀之惡性
   二者加以考量其情狀，是否有可憫恕之處，適用刑法第59條
   之規定酌量減輕其刑，期使個案裁判之量刑能斟酌至當，符
   合罪刑相當原則及比例、平等原則。查，被告係因家庭金錢
   壓力而犯本案之偽造有價證券罪，偽造之本票數量僅1紙，目
   的係用於擔保清償借款，尚與大量偽造有價證券以假亂真，
   並藉偽造之有價證券而遂行詐欺或其他金融犯罪以賺取暴利
   ，造成大量偽造有價證券流通於市面，嚴重損害金融及市場
   秩序者有別，對於票據信用及金融秩序所生之危害程度相對
   較輕微。如逕以宣告法定最低度刑，與被告之犯罪情節顯不
   相當，客觀上確有情輕法重而可堪憫恕之處，爰就被告所犯
   偽造有價證券罪，依刑法第59條之規定，減輕其刑，並與上
   開累犯加重事由，依刑法第71條第1 項規定，先加後減之。
 ㈥爰以行為人之責任為基礎，審酌被告為圖一己私利，偽造如附
   表編號1所示之本票，再持向乙○○行使並詐得48萬元，金額非
   少，另偽造附表編號2所示之本票（未載發票日而屬私文書）
   並向乙○○行使，均損及交易上對於票據及私文書之信任，足
   生損害於鍾佩儒、乙○○，其犯罪情節及所生損害非輕，所為
   實屬不該，且未能與被害人乙○○和解或取得原諒，亦有可議
   之處。惟念被告坦承犯行，態度尚佳，而被害人鍾佩儒表示
   不予追究，且詐得之48萬元應已清償（詳後述），被害人乙○
   ○之損害已有減輕，另如附表編號2所示票據係應乙○○額外要
   求而簽發，復衡酌被告於審理時自述之學經歷、收入、家庭
   生活狀況與患有多種疾病之身體健康狀況（事涉個人隱私不
   與揭露，見本院卷第116至117頁）等一切情狀，分別量處如
   主文所示之刑，並就行使偽造私文書部分，諭知易科罰金之
   折算標準。　
 ㈥辯護人雖請求給予被告宣告緩刑，惟按，刑法第74條所規定，
   得宣告緩刑者，以未曾因故意犯罪受有期徒刑以上刑之宣告
   ，或前因故意犯罪受有期徒刑以上刑之宣告，執行完畢或赦
   免後，5年以內未曾因故意犯罪受有期徒刑以上刑之宣告為要
   件。是凡在判決前已經因故意犯罪受有期徒刑以上刑之宣告
   者，即不合於緩刑條件，至於前之宣告刑已否執行，以及被
   告犯罪時間或前或後，在所不問，因而前已因其他犯罪受有
   期徒刑之宣告確定，即不得宣告緩刑（最高法院89年度台非
   字第62號判決意旨參照）。查，被告前因偽造有價證券等案
   件，經臺灣高等法院高雄分院於111年7月13日以111年度上訴
   字第311號判處應執行有期徒刑2年，緩刑5年確定，有本院被
   告前案紀錄表在卷為憑，是被告前已因故意犯罪受有期徒刑
   之宣告，且被告該案雖受緩刑之宣告，然緩刑期間尚未期滿
   ，原宣告刑仍然存在，依前揭說明，本案自不符合刑法第74
   條宣告緩刑之要件，無從宣告緩刑。
四、沒收部分：
  ㈠被告行為後，刑法相關沒收規定業經修正並自105 年7 月1日
    施行，茲依刑法第2 條第2 項規定沒收、非拘束人身自由之
    保安處分適用裁判時之法律，明確規範修正後有關沒收事項
    概應適用裁判時法，不生比較新舊法之問題，故本件即應適
    用裁判時即修正後刑法相關規定作為認定沒收與否之依據，
    合先敘明。
  ㈡按，偽造之有價證券，不問屬於犯人與否，沒收之，刑法第2
    05 條定有明文。又上開條文為修正刑法第38條第2 項但書
    所指之「特別規定」，自應優先適用。本案扣案之如附表編
    號1 所示偽造之有價證券，應依刑法第205 條之規定宣告沒
    收，其上偽造之「鍾佩儒」署名及印文各1 枚，自當包括在
    內，無庸再依刑法第219 條之規定重複諭知沒收。
  ㈢按偽造之印章、印文或署押，不問屬於犯人與否，沒收之，
    刑法第219 條定有明文。又按刑法第219 條所定應沒收之印
    章、印文，以偽造者為限，如盜用他人真正印章所蓋用之印
    文，並非偽造印章之印文，不在刑法第219條所定必須沒收
    之列（最高法院48年台上字第113號判決意旨參照）。查本
    案扣案如附表編號2所示私文書上遭偽造之署押，應依刑法
    第219 條規定，不問屬於犯人與否，宣告沒收，又附表編號
    2所示偽造私文書蓋用之「鍾佩儒」印文，係被告利用其先
    前取得被害人鍾佩儒之真正印章所蓋用，據被告供承在卷（
    見他卷第74頁），是該印文係屬遭盜蓋而成，印章非偽造，
    揆諸上開說明，該印文及印章均無庸宣告沒收。至上開偽造
    之私文書，業經交予告訴人行使，已非屬於被告所有，雖被
    害人乙○○將之提出予檢察官，應僅係做為證據使用，並無拋
    棄之意，爰不予宣告沒收。
　㈣被告詐得之48萬元固為其犯罪所得，然被告辯稱該借款已經
    清償，只是未將本票取回，故乙○○才同意將前揭房地之抵押
    權塗銷等語（見本院卷第118頁）。而乙○○雖不爭執同意塗
    銷抵押權，然陳稱係被告表示要將公司遷址至前揭房地以節
    省開支，但須塗銷抵押權始可辦理變更登記，始同意塗銷抵
    押權，被告尚未清償借款等語（見本院卷第119頁）。經查
    ：
　⒈設定抵押權之目的在於確保債權之實現，故塗銷抵押權之原
    因，以債權已清償為常態事由，而前揭房地既然是為供該50
    萬元借款之擔保，則被告辯稱因債務清償而塗銷，尚非全然
    無據。
　⒉被告另案偽造有價證券案件（本院110年度訴字第270號、臺
    灣高等法院高雄分院111年度上訴字第311號，下稱前案），
    被告與乙○○調解成立，有調解筆錄在卷可參（見本院卷第33
    至34頁），而其2人均陳稱和解之範圍不包括本案之48萬元
    （見本院卷第69、118頁），而此48萬元債務金額不少，且
    借款日期（98年10月20日）早於前案最早借款日期（99年3
    月29日）不過5個月（見本院卷第40頁），倘若被告確實尚
    未清償此筆借款，乙○○是否已不復記憶，故未一併在前案提
    告及求償，已非無疑。且本筆借款早於前案之多筆借款，而
    借款人清償舊債取得出借人之信任後，出借人再行出借，符
    合「有借有還、再借不難」之民間借款常情，另借款人於清
    償後認抵押權已塗銷，而未積極要求出借人返還本票，尚非
    少見，尚不能以乙○○仍持有本票而認借款未清償，堪認被告
    抗辯借款業已清償，應可採信，是依刑法第38條之1第5項規
    定，並參照最高法院107年度台上字第4593號判決意旨（刑
    法沒收新制目的在於剝奪犯罪行為人之犯罪所得，使其不能
    坐享犯罪成果，以杜絕犯罪誘因，性質上屬類似不當得利之
    衡平措施。而考量避免雙重剝奪，犯罪所得如已實際發還或
    賠償被害人者，始不予宣告沒收或追徵），認被告之犯罪所
    得已返還被害人，爰不予宣告沒收。
據上論斷，應依刑事訴訟法第299 條第1 項前段，判決如主文。
本案經檢察官甲○○提起公訴，檢察官葉容芳到庭執行職務。　
中　　華　　民　　國　　111 　年　　12　　月　　7　　日
                  刑事第十五庭  審判長法　官  方錦源
　　　　　　　　　                    法　官  都韻荃
　　　　　　　　　　　　　　　　　　　法　官  劉珊秀
以上正本證明與原本無異。
如不服本判決應於收受送達後20日內向本院提出上訴書狀，並應
敘述具體理由；如未敘述上訴理由者，應於上訴期間屆滿後20日
內向本院補提理由書（均須按他造當事人之人數附繕本）「切勿
逕送上級法院」。
中　　華　　民　　國　　111 　年　　12　　月　　7 　　日
                                      書記官  許麗珠
附表
編號 本票票號 發票日 發票人 票面金額（新臺幣） 偽造情形   1 TH356249（起訴書誤載為TH35649） 98年10月20日 鍾佩儒 50萬元 偽造鍾佩儒署名1枚 盜蓋鍾佩儒印文1枚   2 TH356231 未記載 鍾佩儒 丙○○ 50萬元 偽造鍾佩儒署名1枚 盜蓋鍾佩儒印文1枚 

卷宗簡稱對照
1.高雄地檢110年度他字第3709號影卷（他卷）
2.高雄地檢111年度偵字第13561號影卷（偵卷）
3.本院111年度訴字第612號卷（本院卷）